臺灣雲林地方法院刑事判決　　　　　　　 94年度訴字第385號
公　訴　人　臺灣雲林地方法院檢察署檢察官
被　　　告　乙○○
指定辯護人　林彥百律師
上列被告因傷害案件，經檢察官提起公訴（94年度偵字第960 號
），被告就犯罪事實為有罪之陳述，本院聽取當事人之意見後，
裁定依簡式審判程序審理，茲判決如下︰
    主  文
乙○○共同以強暴脅迫方法剝奪人之行動自由，處有期徒刑陸月
，如易科罰金，以佰元折算壹日，緩刑貳年。
    事實及理由
一、犯罪事實：
  (一)乙○○因其前夫甲○○於民國（下同）83年間向其父程振聲
    （89年歿）借款新臺幣（下同）35萬元，迄未歸還，屢次催
    討未果。乙○○遂於93年12月初委由某地下討債公司處理，
    約定若討回款項將由程家與討債公司對半均分。討債公司要
    求乙○○先誘出甲○○，乙○○明知若將甲○○交付該討債
    公司處理，甲○○必將遭受妨害自由、傷害之危險，但乙○
    ○仍以不違反其本意之態度，答應與討債公司配合，形成共
    同犯意之聯絡。
  (二)乙○○於93年12月7 日打電話邀約甲○○，佯稱要帶小孩與
    之相聚，約定當晚8 時15分許，在雲林縣土庫鎮圓環旁「阿
    亮檳榔攤」見面。甲○○乃騎機車按時前往赴約，乙○○與
    甲○○見面交談3~5 分鐘後，表示有朋友在附近的土庫商工
    前等她，要甲○○載她過去，甲○○不疑有他，乃騎乘機車
    搭載乙○○前往土庫商工，俟2 人到達後，討債公司內之姓
    名不詳成年男子4 人早就駕駛1 部銀色自小客車在該處埋伏
    ，其中3 人隨即下車，說要代為處理債務糾紛，隨即以強暴
    手段，強押甲○○進入該自小客車後座，由左側1 人、右側
    2 人負責看管，乙○○自行坐上該自小客車之右前客座，另
    1 同夥男子負責駕駛，以此非法方式剝奪甲○○之行動自由
    ，並將車輛駛往虎尾方向，迨至虎尾鎮○○道與林森路1 段
    路口之7-11超商前，乙○○先下車離去。
  (三)上述銀色小客車繼續往斗六方向行駛，至斗六市○○路499
    號（事後勘查得知門牌號碼）無店名之機車行，甲○○即被
    拘禁在該機車行內，討債公司男子並要甲○○打電話給其父
    親陳文杞籌錢20萬元，甲○○受迫不得已打電話聯絡父親陳
    文杞籌錢，其中1 同夥男子並接過電話對陳文杞稱：是有人
    委託要向甲○○討債等語。
  (四)當日（7 日）晚間9 時許，在該機車行約停留1 個多小時後
    ，甲○○被載到斗南鎮○○路170 巷15號（事後勘查得知門
    牌號碼）房屋內。在該處甲○○拒絕下跪及拒吃歹徒準備之
    食物，上述不詳姓名之4 名男子即基於傷害之概括犯意聯絡
    ，由其中2 人以鐵管毆打甲○○背部，致其受傷，約停留2
    小時之後，再移回上開機車行，以手銬將甲○○雙手銬在樓
    梯扶手，直到翌日（8 日）中午。
  (五)8 日中午，甲○○被該4 名男子載至某養豹處所，將甲○○
    的頭壓在養豹護欄上，脅迫要將甲○○與豹關在一起，並基
    於傷害之概括犯意，再度動手毆打甲○○。8 日4~5 時許，
    再將甲○○載往山上某2 處堤坊，再度脅迫甲○○如未還錢
    ，要將他從山上丟到山下，並持續要求甲○○再與父親聯絡
    籌錢，稍有不合其意，即基於傷害之概括犯意，以塑膠棍子
    或徒手毆打之，致甲○○受有軀幹、背部、臀部及四肢多處
    挫傷瘀青之傷害（乙○○涉犯共同傷害罪部分，亦經甲○○
    於審理中撤回告訴）。迄8 日10時許再押甲○○回到上開機
    車行，逼迫甲○○簽下債權人為「鴻榮應收帳款公司」之償
    還協議書，要求償還35萬元。
  (六)嗣於9 日早上，陳文杞打電話向乙○○母親羅月詢問其虎
    尾農會帳戶之帳號準備匯款，經羅月告知帳號後，惟陳文
    杞未匯錢，旋於10時15分許，向雲林縣警察局斗南分局怡美
    派出所報案。該夥男子尚不知陳文杞已報案，誤信陳文杞有
    誠意還款，遂將甲○○手銬打開，至下午14時許，甲○○趁
    同夥男子在屋前聊天疏於注意之際，從後門翻牆逃入後鄰人
    家，經該戶人家打電話報警求救。（該4 名不詳姓名男子，
    仍由檢察官偵查中）
二、認定事實之證據：
    以上犯罪事實，有(一)被告之自白、(二)告訴人甲○○之指訴、
    (三)證人陳文杞之證述、(四)證人羅月之證述、(五)報案紀錄表
    、(六)診斷證明書、(七)償還協議書、(八)照片9 幀等可資證明，
    被告犯行已可認定。
三、論罪科刑：
  (一)核被告乙○○所為，係犯刑法第302 條第1 項剝奪他人行動
    自由罪。該姓名不詳之4 名男子，自93年12月7 日晚上8 時
    以強暴手段強押甲○○上車，直到同月9 日早上甲○○自行
    脫逃為止，甲○○之人身自由遭剝奪將近2 天之久，其間雖
    有遷移他處，惟其行為之本質，仍屬於繼續犯性質之單純一
    罪，仍僅成立一剝奪他人行動自由罪。
  (二)該4 名男子在拘禁期間，數次毆打甲○○，觸犯刑法第277
    條第1 項傷害罪，犯罪時間緊接，罪名與犯罪構成要件相同
    ，顯係基於概括犯意而為，應依連續犯規定論以一罪。被告
    乙○○在誘使甲○○被拘禁開始，已知悉甲○○可能會遭受
    討債公司人員暴力傷害之危險，仍以不違犯其本意之態度，
    與討債公司人員配合，就此傷害部分之犯行，有未必故意之
    認知，屬於「共謀共同正犯」。但告訴人已於審理中，撤回
    對於乙○○傷害罪之告訴，此部分本應不受理，但檢察官認
    為傷害罪與私行拘禁罪有裁判上一罪之牽連關係，爰不對此
    另為不受理之諭知。
  (三)又刑法第302 條之妨害自由罪，原包括私行拘禁或以其他非
    法方法剝奪人之行動自由而言，所謂「非法方法」，當包括
    強暴、脅迫等情事在內。刑法第302 條第1 項、第305 條之
    罪，均係以人之自由為其保護之法益。故於私行拘禁或以其
    他非法方法剝奪人之行動過程中，有對被害人施加恐嚇行為
    ，自屬包含於妨害行動自由之同一意念之中，縱其所為，合
    於刑法第305 條恐嚇危害安全罪之要件，仍應視為剝奪行動
    自由之部分行為，無另成立同法第305 條之罪之餘地（最高
    法院85年度台上字第5736號判決、86年度台上字第6737號判
    決、89年度台上字第780 號判決意旨參照）。本件被害人於
    被拘禁過程中，雖曾被恐嚇要將他與豹關在一起，或遭恐嚇
    將被從山上丟到山下，被害人雖然心生畏懼，但此屬於「脅
    迫」方法，亦僅屬於整個妨害自由過程之一小部分行為，不
    評價為另一項犯罪，公訴意旨容有誤會，應予說明。
  (四)刑法第302 條之妨害自由罪，係妨害他人自由之概括規定，
    如以使人行無義務之事，或妨害人行使權利為目的，而其強
    暴脅迫復已達於剝奪人行動自由之程度，即只成立本罪，不
    應再依同法第304 條論處。誠以此項使人行無義務之事，或
    妨害人行使權利之低度行為，應為剝奪人行動自由之高度行
    為所吸收。故而該4 名成年男子雖逼迫甲○○簽下「鴻榮應
    收帳款公司」之償還協議書，所涉刑法第304 條第1 項之強
    制罪，論以刑法第302 條第1 項剝奪人身自由罪已足，並無
    適用第304 條第1 項強制罪之餘地（參29年上字第3757 號
    判例）。
  (五)被告觸犯刑法第302 條剝奪他人行動自由罪，與上述姓名不
    詳之4 名成年男子間，有犯意之聯絡及行為分擔（誘使甲○
    ○被強押上車），為共同正犯。
  (六)告訴人表示念於過去夫妻情分，原諒被告犯行，所以雙方已
    於審理中達成和解。爰審酌被告僅因債務問題，不思以法律
    途徑解決，亦不念及夫妻情分，竟為追討債務，委託討債公
    司處理，共同以強暴脅迫方式剝奪前夫之行動自由，嚴重侵
    害他人身體自主權，妨害自由之時間將近2 天之久，損害非
    輕；但被告犯罪後坦承犯行，並已順利達成和解，故斟酌以
    上因素，量處如主文所示之刑，並諭知易科罰金之折算標準
    。查被告素無前科，有臺灣高等法院被告全國前案紀錄表一
    紙在卷可稽，其犯罪後已深知悔悟，本院認其經此教訓後，
    當益知警惕，應無再犯之虞，因認其所宣告之刑，以暫不執
    行為適當，併予宣告緩刑2 年，以勵來茲而啟自新。
四、適用法條：
  (一)刑事訴訟法第273 條之1 第1 項、第310 條之2 、第454 條
    第1 項。
  (二)刑法第302 第1 項、第28條、第41條第1 項前段、第74條第
    1 項第1 款。
  (三)罰金罰鍰提高標準條例第1 條前段、第2 條前段。
五、如不服本判決，應於判決送達後10日內，向本院提出上訴狀。
本案經檢察官丙○○到庭執行職務。
中　　華　　民　　國　　94　　年　　10　　月　　18　　日
                  刑事第四庭    法  官  葉明松
以上正本證明與原本無異
                                書記官  顏錦清
中　　華　　民　　國　　94　　年　　10　　月　　18　　日
附錄本案論罪科刑法條：
中華民國刑法第302條
(剝奪他人行動自由罪)
私行拘禁或以其他非法方法，剝奪人之行動自由者，處 5 年以下
有期徒刑、拘役或 300 元以下罰金。
因而致人於死者，處無期徒刑或 7 年以上有期徒刑，致重傷者，
處 3 年以上 10 年以下有期徒刑。
第 1 項之未遂犯罰之。
